臺灣高等法院臺中分院刑事判決
111年度金上訴字第1527號
上  訴  人  臺灣彰化地方檢察署檢察官
被      告  楊錫楨


上列上訴人因被告違反洗錢防制法等案件，不服臺灣彰化地方法
院110年度金訴字第112號中華民國111年4月21日第一審判決（起
訴案號：臺灣彰化地方檢察署110年度偵字第3930號），提起上
訴，本院判決如下：
    主  文
上訴駁回。
    理  由
一、公訴意旨略以：被告楊錫楨（下稱被告）依其日常生活見聞
    及社會經驗，可預見詐騙集團經常利用他人之存款帳戶轉帳
    、提款，以逃避執法人員之查緝，而提供自己之金融帳戶存
    摺、提款卡及密碼予陌生人士使用，更常與財產犯罪密切相
    關，可能被不法犯罪集團所利用，以遂渠等掩飾或隱匿實施
    詐欺犯罪所得財物之去向及所在，竟仍基於縱有人以其金融
    機構帳戶實施詐欺犯罪或掩飾特定犯罪所得之去向，亦不違
    背其本意之幫助故意，於民國109年12月4日16時19分前之不
    詳時間，在不詳地點，將其申辦之中華郵政股份有限公司
　　溪湖郵局(下稱溪湖郵局)帳號00000000000XXX號（完整帳號
    詳卷）帳戶之存摺、提款卡及密碼，提供予不詳之詐騙集團
    成員使用。嗣該詐騙集團某成員取得該帳戶後，即與所屬詐
    騙集團其餘成員共同基於意圖為自己不法所有之犯意聯絡，
    於109年12月3日19時33分許，由該集團某成員冒充告訴人王
    麗美之侄子，撥打電話予告訴人王麗美並佯稱：急需借款以
    付票款云云，致告訴人王麗美陷於錯誤，於翌（4）日16時1
    9分，在臺南市○○區○○○路000號之彰化商業銀行永康分行，
    匯出新臺幣（下同）15萬元至上開溪湖郵局帳戶，旋遭該集
    團某成員以提款卡提領一空，因認被告涉有刑法第30條第1
    項前段、第339條第1項之幫助詐欺取財罪及刑法第30條第1
    項前段、洗錢防制法第14條第1項之幫助一般洗錢罪等罪嫌
    語。
二、按犯罪事實之認定，係據以確定具體的刑罰權之基礎，自須
    經嚴格之證明，故其所憑之證據不僅應具有證據能力，且須
    經合法之調查程序，否則即不得作為有罪認定之依據。倘法
    院審理之結果，認為不能證明被告犯罪，而為無罪之諭知，
    即無前揭第154條第2項所謂「應依證據認定」之犯罪事實之
    存在。因此，同法第308條前段規定，無罪之判決書只須記
    載主文及理由，而其理由之論敘，僅須與卷存證據資料相符
    ，且與經驗法則、論理法則無違即可，所使用之證據亦不以
    具有證據能力者為限，即使不具證據能力之傳聞證據，亦非
    不得資為彈劾證據使用，故無罪之判決書，就傳聞證據是否
    例外具有證據能力，本無須於理由內論敘說明（最高法院10
    0年度台上字第2980號刑事判決意旨參照）。是以本案被告
    既經本院認定犯罪不能證明，本判決即不再論述所援引有關
    證據之證據能力。　　
三、按犯罪事實應依證據認定之，無證據不得認定犯罪事實；又
    不能證明被告犯罪者，應諭知無罪之判決，刑事訴訟法第15
    4條第2項、第301條第1項分別定有明文。再按認定犯罪事實
    所憑之證據，雖不以直接證據為限，間接證據亦包括在內，
    然而無論直接證據或間接證據，其為訴訟上之證明，須於通
    常一般之人均不致有所懷疑，而得確信其為真實之程度者，
    始得據為有罪之認定，倘其證明尚未達到此一程度，有合理
    之懷疑存在而無從使事實審法院得有罪之確信時，即應由法
    院為諭知被告無罪之判決（最高法院76年度台上字第4986號
    刑事判決意旨參照）。而刑事訴訟法第161條已於91年2月8
    日修正公布，其第1項規定：檢察官就被告犯罪事實，應負
    舉證責任，並指出證明之方法。因此，檢察官對於起訴之犯
    罪事實，應負提出證據及說服之實質舉證責任。倘其所提出
    之證據，不足為被告有罪之積極證明，或其指出證明之方法
    ，無從說服法院以形成被告有罪之心證，基於無罪推定之原
    則，自應為被告無罪判決之諭知（最高法院92年度台上字第
    128號刑事判決意旨參照）。　　
四、起訴意旨認被告涉有上開幫助詐欺取財、幫助一般洗錢等罪
    嫌，無非係以被告於偵查中之供述、告訴人王麗美於警詢時
    之陳述、彰化銀行匯款回條聯影本、對話訊息翻拍照片、臺
    南市政府警察局永康分局鹽行派出所受理詐騙帳戶通報警示
    簡便格式表、金融機構聯防機制通報單、被告之溪湖郵局開
    戶資料及客戶歷史交易清單、自動櫃員機監視器錄影光碟及
    檢察事務官之勘驗筆錄等在卷為其論據。檢察官上訴意旨則
    另略以：1、被告於偵查中供稱：伊申辦之溪湖郵局帳戶存
    摺及提款卡連同載有密碼之紙條，均置放在其住處房間之抽
    屜內，未交予他人使用，不知何時遺失，可能是大掃除時掃
    掉，伊係接到警方通知，始發現存摺及提款卡遺失，伊住處
    並無其他物品遺失等語；又於原審110年11月24日準備程序
    時稱：伊郵局存摺及提款卡連同載有密碼之紙條，均置放在
    伊住處房間之抽屜內，是伊孫子來家中玩，將存摺及提款卡
    丟掉，伊忘記是何時等語；再於原審111年1月11日審理時稱
    ：伊郵局存摺及提款卡是被其女兒楊翌蓁拿去等語，被告於
    偵查及原審第1次行準備程序時均未提及其上開溪湖郵局存
    摺及提款卡，是被楊翌蓁拿去，卻於原審111年1月11日審理
    時始為此等供述，則被告申設之溪湖郵局帳戶存摺及提款卡
    是否為楊翌蓁所拿取使用，已為有疑。而縱被告前開溪湖郵
    局帳戶於案發前之109年7月間之轉入及提款紀錄，為楊翌蓁
    向其友人借款或販賣手機所得，且為楊翌蓁本人所提領，然
    本件案發之時間為109年12月，距離上開轉入及提款時已間
    隔許久，原審逕以此轉入及提款之事實，遽認上開被告之溪
    湖郵局帳戶於案發時係楊翌蓁或楊翌蓁另行交付之人所實際
    管領使用，並非被告所使用，尚有未合。2、詐欺集團通常
    以使用他人帳戶，供作詐得款項出入之帳戶，而避免警方自
    帳戶來源回溯追查其真正身分，故詐欺集團使用之帳戶常頻
    繁更換。又詐欺集團為避免所使用之帳戶，遭原申辦人申請
    掛失止付，致無法取回犯罪所得，勢必會確保所使用之帳戶
    來源，亦即須確保在使用該帳戶期間內，原帳戶申辦人不會
    聲請掛失止付，甚至逕自提款花用，故詐欺集團並不會使用
    拾得、甚或竊得之帳戶；蓋其等無法防止帳戶之申辦人發現
    而報警或向金融機構辦理掛失止付，並以辦理補發存摺、提
    款卡及變更印鑑、密碼之方式，將帳戶內存款提領一空，致
    其費盡周章所詐得之款項化為烏有，甚或帳戶申辦人在掛失
    後，詐欺集團成員前往金融機構臨櫃提領詐欺所得贓款時，
    遭金融機構行員報警處理之風險，或前往自動櫃員機提領詐
    欺所得贓款時，亦有遭金融機構所設置攝影機攝影而為警循
    線查獲之風險，是詐欺集團所使用之帳戶，必為其所能控制
    之帳戶，始能確保取得詐欺所得款項。觀之本案被告之溪湖
    郵局帳戶交易明細，告訴人王麗美於109年12月4日匯款前，
    並無任何匯出或提領小額款項等測試性之交易，是本案詐騙
    集團係在未經測試上開帳戶提款卡是否掛失前，即放心以該
    帳戶收受贓款，更徵該詐騙集團確信此帳戶提款卡無掛失之
    虞，亦即該帳戶提款卡及密碼，係由被告以提供本案詐騙集
    團使用之意思而交付，原審遽以排除被告之幫助詐欺取財及
    幫助一般洗錢等犯嫌，容有認定事實之違誤等語。惟訊據被
    告堅為否認有何上揭被訴之幫助詐欺取財及幫助一般洗錢之
    犯行，堅稱：伊已經很久沒有使用上開溪湖郵局帳戶，且不
    知其女兒楊翌蓁曾於109年7月間拿取其內夾有記載帳戶提款
    卡密碼紙張之存摺及提款卡去使用，楊翌蓁至今並未歸還前
    開溪湖郵局帳戶之存摺、提款卡，伊確未將前開帳戶之存摺
    、提款卡及密碼提供予他人作為詐欺等不法用途，未有何幫
    助詐欺取財或幫助一般洗錢之犯行等語。
五、本院查：
(一)告訴人王麗美因詐欺集團成員冒充其侄子，撥打電話向其佯
    稱需借款支付票款云云，致告訴人王麗美陷於錯誤，而於10
    9年12月4日16時19分，在臺南市○○區○○○路000號之彰化商業
    銀行永康分行，匯出15萬元至被告申辦之溪湖郵局帳戶，且
    旋遭提領等情，固有證人即告訴人王麗美於警詢之證述（見
    警卷第9至10頁）、臺南市政府警察局永康分局鹽行派出所
    受理詐騙帳戶通報警示簡便格式表、金融機構聯防機制通報
    單、對話訊息翻拍照片、彰化銀行匯款回條聯影本（見警卷
    第15、17、21至23、25頁）、檢察事務官勘驗詐欺集團成員
    由自動櫃員機領款之錄影光碟檔案所製成之勘驗筆錄（含擷
    取錄影畫面照片，見偵卷第35至37頁）、中華郵政股份有限
    公司110年11月30日儲字第0000000000號函附之上揭溪湖郵
    局帳戶開戶資料及客戶歷史交易清單（見原審卷第47至53頁
    ）在卷可憑，足可認定。惟被告於警詢、偵查、原審及本院
    審理時均一致堅為否認伊曾將所申辦之前開溪湖郵局帳戶之
    存摺、提款卡及密碼交付予詐欺集團人員使用，則本案應予
    調查究明之重點，厥在於被告有無將其前開溪湖郵局帳戶之
    存摺、提款卡及密碼提供予詐欺集團人員使用之幫助詐欺取
    財及幫助一般洗錢之行為，尚難僅因告訴人王麗美遭詐騙後
    係將款項匯入被告申設之上開溪湖郵局帳戶，即遽予推認必
    然係被告交付提供予詐欺集團成員使用。
(二)觀之被告前開申辦之溪湖郵局帳戶之客戶歷史交易清單所示
    （見原審卷第51至53頁），自108年1月25日起至同年8月12
    日止有多筆「存簿代繳」紀錄，而上開「存簿代繳」之交易
    ，係被告授權以該帳戶用以自動扣繳其女兒楊翌蓁向安聯人
    款保險股份有限公司投保之保險費用（要保人及被保險人均
    為楊翌蓁），有中華郵政股份有限公司彰化郵局110年12月2
    9日彰營字第0000000000號函及所附安聯人壽股份有限公司
    保險費自動扣款授權書影本（見原審卷第115至117頁）在卷
    可稽。而被告於原審經提示上開安聯保險授權書予其閱覽後
    ，供稱：授權書上「楊錫楨」3字是伊簽的，但其不知道帳
    戶為何被拿去作為扣繳楊翌蓁之保險費使用，其沒有問清楚
    就簽了，其沒有將該帳戶交給楊翌蓁使用，也沒有幫楊翌蓁
    繳過保險費等語（見原審卷第132至134頁），是被告既未幫
    楊翌蓁繳納過保險費，則可認存入保險費用之人為楊翌蓁，
    是被告申辦之溪湖郵局帳戶，並非專由被告自己使用，堪可
    認定。又被告上開溪湖郵局帳戶自108年8月18日起至109年7
    月3日止均無交易紀錄，直至109年7月4日、同年月9日、同
    年月11日，始分別有3,000元、3,000元、11,000元匯入，上
    開款項分別於同年月5日、同年月9日及同年月12日經提領3,
    000元、2,000元、11,000元，而證人即匯入上開3,000元共2
    筆之黃乾紜於警詢時證稱：因伊友人楊翌蓁向其借錢，楊翌
    蓁表示其所提供匯款的溪湖郵局帳戶是其父親的，伊才會轉
    帳2次共計匯款6,000元予楊翌蓁等語（見原審卷第113至114
    頁），又另1筆匯入款項11,000元部分，則為被告之女兒楊
    翌蓁出售手機予陳金賢，陳金賢將其購買手機之價款，依楊
    翌蓁之指示自其申設之國泰世華商業銀行帳戶匯至前揭溪湖
    郵局帳戶等情，亦有彰化縣警察局西湖分局110年12月21日
    溪警分偵字第1100026807號函附之國泰世華商業銀行客戶基
    本資料查詢、偵查佐蕭順宏製作之職務報告及交易紀錄（見
    原審卷第101、103、109、111頁）在卷可憑，而上開11,000
    元款項匯入後之翌日，係由1名女子持用被告之溪湖郵局帳
    戶提款卡至超商領款，此有台新國際商業銀行110年12月14
    日台新作文字第00000000號函附之監視器提款錄影畫面翻拍
    照片（見原審卷第87至93頁）在卷可明，而該名持用被告溪
    湖郵局帳戶提款卡領款之女子，已據被告於原審及本院審理
    時指認為其女兒楊翌蓁（見原審卷第132頁、本院卷第53頁
    ）。雖證人楊翌蓁經原審傳、拘無著，且本院因被告於本院
    審理時已陳明楊翌蓁現所在不明（見本院卷第49頁），而無
    從查知其實際居所再予傳喚調查。然依上揭有關事證，可知
    被告之溪湖郵局帳戶，在較接近於本案案發前之109年7月間
    所轉入之款項，或為楊翌蓁向友人之借款、或為其販賣手機
    之所得，又依前開楊翌蓁本人持提款卡提領上開出賣手機款
    項之監視器錄影翻拍照片等客觀事證，更可認被告之前揭溪
    湖郵局帳戶之存摺、提款卡及密碼，於案發之前係由楊翌蓁
    持用中，參以被告於本院審理時堅決供述楊翌蓁並未將該帳
    戶之存摺、提款卡歸還等語（見本院卷第53頁），且自楊翌
    蓁於109年7月12日提領出售手機之所得價款11,000元後起至
    告訴人王麗美遭詐騙匯款前之期間，該帳戶並無其他交易往
    來紀錄（見偵卷第53頁），是並不能排除、且有高度可疑上
    開溪湖郵局帳戶之存摺、提款卡及密碼，於案發前係由楊翌
    蓁或楊翌蓁另行交付之實際管領使用人所持用而交付落入詐
    欺集團人員手中，並非由被告本人管領使用而提供予詐欺集
    團成員。
(三)按刑法關於犯罪之故意，係採希望主義，不但直接故意，須
    犯人對於構成犯罪之事實具備明知及有意使其發生之兩個要
    件，即間接故意，亦須犯人對於構成犯罪之事實預見其發生
    ，且其發生不違背犯人本意始成立；而提供自己帳戶予他人
    之原因非一，蓄意犯罪者固然不少，因被騙、遺失而成為被
    害人之情形，亦所在多有，非必然出於幫助他人實施犯罪之
    故意，是提供帳戶之人是否成立犯罪，自應依積極證據證明
    之，而非以推測、擬制之方法作為證據。又所謂之經驗法則
    ，乃指一般人基於日常生活經驗所得之客觀存在之定則，並
    非當事人憑主觀意見所為之臆測（最高法院99年度台上字第
    2917號刑事判決意旨參照）。換言之，交付金融機構帳戶而
    幫助洗錢罪及幫助詐欺取財罪之成立，必須幫助之人於行為
    時明知或可得而知被幫助人將持其所交付之帳戶向他人詐取
    財物（如出賣、出租或借用等），並因而使金流產生斷點而
    無法查悉、或能推論其有預知該帳戶被使用詐取他人財物或
    洗錢之可能；反之，如非基於自己自由意思而係因遺失、被
    脅迫、遭詐欺等原因而交付，則交付帳戶之人並無幫助犯罪
    之意思，或非認識收受其帳戶者將持以對他人從事詐欺取財
    或洗錢等財產犯罪而交付，則其交付帳戶之相關資料時，既
    不能預測其帳戶將被他人作為詐欺取財或洗錢等財產犯罪之
    工具，則其交付帳戶相關資料之行為，即不能成立幫助詐欺
    取財、幫助一般洗錢等犯罪。故若被告主觀上並無幫助他人
    為詐欺取財或一般洗錢犯罪之認識，自難僅憑被害人遭詐欺
    之款項係匯入詐欺正犯使用之該帳戶，即認該帳戶之所有人
    確有幫助詐欺取財及幫助洗錢之犯行。而依卷內事證所示，
    既無法排除上開被告溪湖郵局帳戶之存摺、提款卡及密碼，
    於案發前係在楊翌蓁或楊翌蓁另行交付之人實際管領中，依
    罪疑有利於被告之原則，縱認被告曾將其前開帳戶之存摺、
    提款卡及密碼交予其女兒楊翌蓁使用，然楊翌蓁為被告之女
    兒，被告因楊翌蓁為其至親而對其存有相當程度之信賴，則
    被告將帳戶資料交予其女兒楊翌蓁使用，實無法預期該帳戶
    會由楊翌蓁或經由楊翌蓁交付予他人作為財產犯罪之使用工
    具，被告主觀上並無幫助一般洗錢或詐欺犯罪之認識或預見
    ，自難遽認被告具有幫助詐欺取財或幫助一般洗錢之直接或
    未必故意，而難以幫助詐欺取財或幫助一般洗錢之罪相繩。
(四)檢察官固執前詞提起上訴，主張應為被告有罪之認定。惟被
    告於本案110年2月24日初次製作警詢筆錄時，雖坦認上開溪
    湖郵局帳戶為其所申辦，但已同時就該帳戶之存摺、提款卡
    表明「我不清楚放於何處，有何能丟掉被撿走拿去作案了」
    等語（見警卷第4至5頁），則依被告堅決否認曾將本案溪湖
    郵局帳戶之存摺、提款卡及密碼交付予詐欺集團成員使用，
    且其無法得知上開帳戶之存摺、提款卡及密碼係如何落入詐
    欺集團成員手中之情況下，乃以不確定之猜測之詞，先於警
    詢時稱「有可能丟掉被撿走拿去作案了」，又於偵查中稱是
    「遺失」、「有可能我大掃除掃掉」，再於原審第1次110年
    11月24日準備程序以自己之臆測供稱：我想溪湖郵局帳戶之
    存摺、提款卡及密碼，有可能是大掃除或孫子來玩時拿出去
    丟掉被別人撿到等語（見原審卷第33至34頁），另於原審在
    111年1月11日審理時，因原審在前次開庭後至此次審理開庭
    前之期間內，調得上開被告之女兒楊翌蓁於109年7月12日持
    提款卡提領款項之監視器錄影翻拍照片，並在該次審理時提
    示予被告辨識後，被告因而得以根據此一事證供述指明使用
    其帳戶提款卡提領款項之人，即為其女兒楊翌蓁等語（見原
    審卷第132頁），依被告前揭各該供述情狀，實尚難謂被告
    有何故為供述未一、並足致影響於其堅決否認曾提供交付上
    開溪湖郵局帳戶存摺、提款卡及密碼予詐欺集團成員使用等
    語之可信性。況被告所辯不可採信，於法並無可逕予反推被
    告即有被訴之犯罪行為，仍應有積極具體之證據，始足以認
    定被告之犯罪事實。檢察官上訴意旨其中質疑被告於偵查及
    原審前後所述有所不一之部分，並不足以逕認被告有被訴之
    幫助詐欺取財或幫助一般洗錢之犯行。又雖依現有證據，僅
    堪認楊翌蓁最後使用上開溪湖郵局帳戶之時間為109年7月12
    日，與告訴人王麗美遭詐騙匯款之109年12月3日，尚相距4
    個多月之期間，然被告於法並無自證無罪之義務，且檢察官
    上訴並未舉證楊翌蓁於前揭最後使用溪湖郵局帳戶之時點後
　　至告訴人王麗美被詐騙之日前為止，已將前開溪湖郵局帳戶
    之存摺、提款卡及密碼返還予被告，並由被告提供交付予詐
    欺集團成員使用之積極具體事證，自無可僅以依卷證可查得
    楊翌蓁最後使用該帳戶之時點，與詐欺集團成員詐騙告訴人
    王麗美匯款之時間差距，即逕予推認被告已取回上開溪湖郵
    局帳戶之存摺、提款卡及密碼，並提供交付予詐欺集團成員
    使用。再依被告之溪湖郵局帳戶交易明細，告訴人王麗美於
    109年12月4日匯款前，雖未有任何匯出或提領小額款項等測
    試性之紀錄，惟本案既無法排除、甚或有高度之可能堪認係
    由被告之女兒楊翌蓁或楊翌蓁另行交付之管領使用人所持用
    後落入詐欺集團成員手中之情事（已如前述），於此個案之
    情形下，詐欺集團成員因信任此一帳戶之來源係與申設帳戶
    者即被告間具有極為親近關係之楊翌蓁，故而未有先行測試
    該帳戶提款卡是否遭掛失等動作，核與一般常情尚不相違，
    且亦無可逕予反推該帳戶之存摺、提款卡及密碼，即係由被
    告提供予詐欺集團成員使用。從而，檢察官前開上訴理由，
    均難憑採。
(五)綜上所述，被告堅稱伊未有上開被訴之幫助詐欺取財及幫助
    一般洗錢之犯行等語，足為可採。本案依檢察官所指之現有
    證據，因尚有合理之懷疑存在，而未能使本院達於被告在案
    發時有何上揭被訴罪嫌之確切心證，且本院亦查無其他積極
    確切之證據，足認被告有何前開檢察官所指之幫助詐欺取財
    及幫助一般洗錢之犯行。從而，原審認被告被訴上揭幫助詐
    欺取財及幫助一般洗錢之罪嫌均尚有未足，而為被告無罪之
    諭知，並無不合。檢察官猶執詞提起上訴，並主張應為被告
    有罪之認定，依本判決上揭理由欄五、(二)至(四)所示之事
    證及論述、說明，為無理由，應予駁回。
據上論斷，應依刑事訴訟法第368條，判決如主文。
本案經檢察官吳怡盈提起公訴，檢察官吳皓偉提起上訴，檢察官
劉家芳到庭執行職務。　
中　　華　　民　　國　　111 　年　　8 　　月　　25　　日
                  刑事第十二庭  審判長法　官  陳  葳
                                      法　官  高文崇
                                      法　官  李雅俐
以上正本證明與原本無異。
幫助詐欺取財部分，均不得上訴；幫助一般洗錢部分，除檢察官
得依刑事妥速審判法第9條第1項之規定提起上訴外，均不得上訴
。
如不服本判決應於收受送達後20日內向本院提出上訴書狀，其未
敘述上訴之理由者，並得於提起上訴後20日內向本院補提理由書
（均須按他造當事人之人數附繕本）「切勿逕送上級法院」。因
疫情而遲誤不變期間，得向法院聲請回復原狀。
                                      書記官  蕭怡綸

中　　華　　民　　國　　111 　年　　8 　　月　　25　　日